【裁判字號】    97,簡上,149
【裁判日期】    980507
【裁判案由】    給付補償金
【裁判全文】
臺灣桃園地方法院民事判決             97年度簡上字第149號
上  訴  人  丙○○
訴訟代理人  廖美智律師
複  代理人  丁○○
上  訴  人  尚志資產開發股份有限公司
法定代理人  乙○○
訴訟代理人  甲○○
上列當事人間請求給付補償金事件，兩造對於中華民國97年8 月
11日本院中壢簡易庭97年度壢簡字第682 號第一審判決，提起上
訴，本院於98年4 月16日言詞辯論終結，判決如下：
    主    文
原判決關於駁回上訴人尚志資產開發股份有限公司後開第二項之
訴及該部分訴訟費用負擔之裁判均廢棄。
上訴人丙○○應再給付上訴人尚志資產開發股份有限公司新台幣
萬伍仟玖佰零肆元，及自民國九十六年十月二十六日起，至清
償日止，按週年利率百分之五計算之利息。
上訴人尚志資產開發股份有限公司其餘上訴駁回。
上訴人丙○○上訴駁回。
第一審關於命上訴人尚志資產開發股份有限公司負擔訴訟費用部
分及第二審訴訟費用關於上訴人尚志資產開發股份有限公司上訴
部分，由上訴人丙○○負擔四分之一，餘由上訴人尚志資產開發
股份有限公司負擔。
第二審訴訟費用關於上訴人丙○○上訴部分，由上訴人丙○○負
擔。
    事實及理由
壹、程序方面：
    按不變更訴訟標的，而補充或更正事實上或法律上之陳述者
    ，非為訴之變更或追加，民事訴訟法第256 條定有明文。上
    訴人尚志資產開發股份有限公司（下稱尚志公司）上訴時聲
    明：「一原判決廢棄；二被上訴人丙○○應給付上訴人尚志
    公司176,490 元，及自民國96年10月26日起至清償日止，按
    週年利率5%計算之利息」，因原審業已判決丙○○應給付尚
    志公司31,416元及其法定遲延利息，故尚志公司於97年10月
    27日準備程序期日以言詞更正其聲明為：「一原判決不利益
    尚志公司部分廢棄；二丙○○應再給付尚志公司145,074 元
    ，及自96年10月26日起至清償日止，按週年利率5%計算之利
    息。」等語，核尚志公司前後之聲明其訴訟標的並無變更，
    僅更正、補充法律上之陳述，依前開法律規定，非為訴之變
    更。
貳、實體方面：
一、上訴人尚志公司起訴主張：
  (一)被上訴人（即上訴人）丙○○所有坐落桃園縣觀音鄉○○段
    1645地號土地（嗣97年4 月16日因地籍整理更正為桃園縣觀
    音鄉區一小段135-7 地號，下稱135-7 地號土地），
    因屬與公路無適宜聯絡之袋地，丙○○自81年12月起，即於
    尚志公司所有坐落桃園縣觀音鄉區一小段135 地號土
    地（下稱135 地號土地）如附圖所示A 部分（下稱系爭土地
    ）上開設道路並設柵門以作為通行之用，致尚志公司無法使
    用系爭土地而生有損害。依民法第788 條但書規定有通行權
    人對於通行地因此所受之損害，應支付償金。查系爭土地面
    積為374 平方公尺即113.135 坪，應依尚志公司現時以同區
    段地號出租於訴外人昱晶能源科技股份有限公司（下稱昱晶
    公司）之空地租價每月每坪130 元計價為合理，尚志公司請
    求丙○○自95年9 月1 日起至96年8 月31日止，一年間通行
    系爭土地所受之損害176,490 元。
  (二)135-7 地號土地於68年3 月間即由訴外人大同公司向訴外人
    李金萬購得，僅因該地未辦公地放領登記，亦因丙○○未辦
    繼承登記，致未為所有權移轉登記，但李金萬除移轉土地予
    大同公司占有使用外，並交付丙○○出具之「土地使用權同
    意書」予大同公司。而李金萬則購自丙○○之父即訴外人楊
    進財。丙○○應亦知此二買賣事，方會出具上開同意書。大
    同公司購地後完成地目變更及廠區設立登記，占有使用直至
    丙○○於79年3 月12日辦畢該地繼承登記，再於81年10月21
    日設定高額抵押權予訴外人蔡景明，並於81年底出示其名義
    之土地所有權狀後，破壞大同公司於鄰大同一路口所設鐵絲
    網圍牆（即系爭土地中丙○○設柵門處），強行占用135-7
    地號土地，大同公司方中斷該地之占有，丙○○更接續於82
    年3 月26日再設定抵押權予訴外人邱智清至今。是丙○○所
    謂通行系爭土地，未曾中斷，長達30餘年，顯係欺罔之詞。
    又丙○○於系爭土地與本區○○○路口間設置柵門，獨占利
    用系爭土地，致尚志公司全部無從利用該土地，亦無法供公
    眾通行，依大法官會議第400 號解釋及行政法院76年判字第
    1077號判例意旨，即非既成道路。系爭土地為觀音工業區內
    土地，而觀音工業區為經濟部依據原獎勵投資條例編定之工
    業區，於69年時由該部工業局主導開發。原獎勵投資條例施
    行細則第90條及土地法第38 條 、第50條規定，係先有地之
    測量，依測量結果才有地籍圖，最後始辦理登記。是可知系
    爭土地於觀音工業區開發時已被納入整編，並經測繪出最新
    地籍圖後整編登記，歸屬尚志公司所有之135 地號土地，故
    最新之「桃縣土地建物異動清冊」已將原1641-1地號土地刪
    除。又尚志公司對系爭土地有所有權乃基於現時有效之地政
    機關登記，應受土地法第43條登記有絕對真實效力之保障。
    且行政程序法第101 條第1 項規定，行政處分如有誤寫、誤
    算或其他類此之顯然錯誤者，處分機關得隨時或依申請更正
    之。再依法務部解釋函，行政機關就行政行為所為「更正」
    亦認其具有溯及既往之效力，是本件地政機關之更正行為更
    確認尚志公司之所有權自始存在，非可為丙○○不支付補償
    金之藉口。土地謄本上「圖籍疑義」之註記，僅係客觀事實
    之記載，並不發生任何登記之效力，為最高行政法院判決所
    確認。尚志公司為系爭土地所有權人，丙○○既已使用尚志
    公司土地，即應付償金，此為一般公平正義的原則。實無因
    行政機關之疏忽，致正常權利人受損。
  (三)償金應以每坪130 元計算：按土地法第97條之適用，應僅限
    於城市地方供住宅使用之房屋，而營業用房屋，承租人用以
    獲取利潤，非供居住，並享有商圈之商業利益，承租人更非
    經濟上之弱者無予保護之必要，故不適用土地法第97條規定
    。查系爭土地所在之觀音工業區，為經濟部工業局工業區開
    發管理95年度年報中評為全國前五名之工業區，區內工廠林
    立運作活絡，此所以太陽能大廠昱晶公司以本區作為設廠營
    運所在之原因，系爭土地實為高價值具高營業獲利之土地。
    尚志公司出租予昱晶公司之土地租金，廠房每坪為300 元，
    空地每坪130 元。尚志公司係以空地租金計算系爭土地基礎
    。丙○○所使用者為臨大同一路之土地，昱晶公司所承租之
    空地則限縮於廠區內。且丙○○於系爭土地與本區○○○路
    口擅設柵門，作為其工廠之延伸，獨占使用、收益，以為其
    所經營土木建築業置放建材與生財設備場地，俾利其營業收
    益，致尚志公司全部無從利用前開土地。本應依高於前開空
    地租金計價，只因求有一具體客觀依據評價，尚志公司始依
    空地租金計價。依最高法院歷來判決認，償金支付之標準應
    審酌土地所有權人不能使用、收益所有土地之損害程度而為
    認定，其對價依一般社會通念即為租金，土地所有權人所受
    損害即應認相當於租金為當。本件尚志公司所受損害為於所
    請求期間對系爭土地全部不能使用、收益，故依空地租金計
    價後請求實屬相當。爰依民法第788 條但書規定，於原審起
    訴聲明：被告應給付原告新台幣176,490 元及自支付命令送
    達日起至清償日止，按年息百分之五計算之利息，願供擔保
    請准宣告假執行。惟原審判決被告丙○○應付原告尚志公司
    31 ,416 元及自96年10月26日起至清償日止，按年息百分之
    五計算之利息及職權宣告假執行，並駁回尚志公司其餘之訴
    ，在上訴部分，自有未洽，爰提起上訴等語，並上訴聲明：
    原判決不利益尚志公司部分廢棄。丙○○應再給付尚志公司
    145,074 元，及自96年10月26日起至清償日止，按週年利率
    5 ％計算之利息。
二、上訴人丙○○則以：
  (一)135-7 地號土地係上訴人丙○○之父楊進財於66年1 月23日
    取得所有權，嗣楊進財死亡，丙○○始於79年3 月12日繼承
    取得。楊進財於66年取得135-7 地號土地時，即與週鄰1650
    、1651、1668、1742地號等地主們，以桃園縣觀音鄉○○段
    1641-1地號土地通行出入，通行者除上開土地所有權人外，
    一般不特定之公眾亦得隨意進出不受限制，當時1641-1地號
    土地之所有權人為中華民國，管理者為財政部國有財產局，
    自66年開始，長達30餘年，迄今未曾中斷，是1641-1地號土
    地即屬既成道路而成立公用地役關係。退步言之，縱如丙○
    ○係自81年12月起始通行1641-1系爭土地部分道路以對外與
    桃園縣觀音鄉工業區○○○路聯絡而有通行權存在之事實，
    其時間自81年起迄今，亦長達15年之久。1641-1地號土地屬
    既成道路而成立公用地役關係，其後雖因地籍整理而為地號
    變更並所有權易主，其公用地役關係並不因此而受影響，土
    地所有權之行使受有限制，其所有權人即尚志公司對於土地
    既已無從自由使用收益，形成因公益而特別犧牲其財產上之
    利益，依法應訴請國家辦理修整既成道路以利大眾通行，而
    非援引民法第787 條、第788 條規定向丙○○請求給付袋地
    通行補償金。尚志公司係依買賣行為而取得系爭土地所有權
    ，然依土地登記謄本所載，系爭土地至97年11月4 日仍登記
    為中華民國所有，97年11月5 日才截止登記，則依最高法院
    33年上字第5374號判例意旨，尚志公司應自97年11月5 日起
    才取得系爭土地所有權，即令其得請求償金，亦應自97年11
    月5日起算。
  (二)尚志公司主張每坪130 元計算之依據，乃是其與昱晶公司間
    之租約，惟該出租予昱晶公司者係設有圍牆、供昱晶公司完
    全單獨使用的「空地」，且該空地是昱晶公司廠區之一部分
    ，屬完全由昱晶公司占有、使用、收益之土地；而丙○○之
    於系爭土地，只是有使用需要時才予通行，使用狀況大有不
    同，自不能與昱晶公司類比，而引為計算丙○○應付補償金
    之依據。原判決不利上訴人丙○○，自有不當，爰提起上訴
    等語，並上訴聲明：原判決不利於丙○○部分廢棄。上開廢
    棄部分，尚志公司原審之訴駁回。
三、兩造不爭執事項：
  (一)丙○○所有之135-7 地號 (即原1645地號)土 地為袋地，須
    通行尚志公司所有系爭土地以至公路。
  (二)系爭土地的面積為374 平方公尺。
  (三)丙○○自94年間起在1641-1地號土地通往大同一路口設置柵
    門。
四、本院之判斷：
  (一)坐落桃園縣觀音鄉區一小段135 地號土地，地目建，
    面積195,579 平方公尺，係於84年6 月28日因地目變更而為
    登記，上訴人尚志公司於93年3 月16日因買賣登記取得所有
    權等情，有上訴人尚志公司所提土地登記謄本一份在卷可稽
    。又上訴人丙○○所有135-7 地號土地為前開上訴人尚志公
    司所有之135 地號土地所圍繞，亦有上訴人尚志公司所提地
    籍圖（見本院96年度促字第45050 號卷第6 頁）及原審職權
    向桃園縣中壢地政事務所調閱最新地籍圖謄本存卷可參（原
    審卷第91頁）。
  (二)上訴人丙○○抗辯其所通行之系爭土地，應屬地籍重整前桃
    園縣觀音鄉○○段1641-1地號土地之一部份，該土地至97年
    11 月4日仍登記為中華民國所有，直至97年11月5 日才截止
    記載，故上訴人尚志公司應係自97年11月5 日起始為所有權
    人而得請求償金云云。經查，觀音工業區係經濟部工業局依
    當時之獎勵投資條例於69年所開發之工業區，地籍重整前之
    1641-1 地 號土地係於71年7 月7 日辦理第一次登記，屬於
    觀音工業區範圍內土地，該土地於75年間辦理工業區開發及
    地籍整理完竣後，將相關圖籍資料辦理登記及託管，惟系爭
    1641-1地號土地應列入工業區地籍整理範圍內，但仍未截止
    記載，所有權仍為國有，致生有簿無圖情形，嗣依桃園縣政
    府97年11月5 日府地價字第0970362789號函，中壢地政事務
    所於97年11月19日補辦截止記載等情，有經濟部工業局97年
    6 月4 日工地字第09700431940 號函（原審卷172 頁）及財
    政部國有財產局北區辦事處桃園分處97年12月9 日台財產北
    桃一字第0970008264號函（本院卷第85至93頁）各一份在卷
    可稽。則1641-1地號土地既於觀音工業區開發時列入工業區
    土地範圍，系爭土地並於地籍圖上列入135 地號土地內，雖
    因登記簿未為截止記載，致生有簿無圖之情，惟登記簿已經
    主管機關於97年11月19日為截止記載，此項登記簿與地籍圖
    記載不符之處，並無礙上訴人尚志公司於93年3 月16日因買
    賣而取得系爭135 號土地所有權範圍係包含系爭土地所有權
    ，上訴人丙○○援引最高法院33年上字第5374號判例與本件
    事實尚有不同，自無得適用。又上訴人丙○○雖提出地籍圖
    謄本（原審卷第58頁）及1641-1地號土地登記謄本（原審卷
    第57頁）各一份為證。然上訴人丙○○所提出之地籍圖謄本
    係屬地籍整理前之舊地籍圖，而地籍重整前原1641-1地號土
    地亦經主管機關中壢地政事務所為截止記載，已如前述，上
    訴人抗辯上訴人尚志公司自97年11月5 日起始取得系爭土地
    所有權而得請求償金云云，並無可採。
  (三)按土地因與公路無適宜之聯絡，致不能為通常使用者，土地
    所有人得通行周圍地以至公路。但對於通行地因此所受之損
    害，應支付償金。有通行權人，於必要時，得開設道路。但
    對於通行地因此所受之損害，應支付償金。民法第787 條第
    1 項、第788 條分別定有明文。上訴人丙○○所有之135-7
    地號土地為上訴人尚志公司所有之135 地號土地所圍繞而為
    袋地，其須通行系爭土地以至大同一路，系爭土地並已開設
    道路使用等情，有上訴人尚志公司所提地籍圖、現場照片 (
    原審卷第70頁)， 並為上訴人丙○○所自認 (原審卷第45頁
    )， 堪認屬實。上訴人丙○○雖以其所通行之系爭土地，前
    係地籍重整前原桃園縣觀音鄉○○段1641-1地號土地，該土
    地原為供道路使用，已成立公用地役關係，上訴人尚志公司
    因繼受取得該土地，仍應受該限制而不得向其請求償金云云
    。惟按公用地役關係，係以不特定之公眾為對象，其本質上
    仍係公法關係。得通行公用地役地之人，僅係享受公法上之
    反射利益，非謂其已享有「公用地役權」。經查，地籍重整
    前原桃園縣觀音鄉○○段1641-1地號土地，依上訴人丙○○
    所提舊地籍圖謄本，依該地號土地在地籍圖上之位置、走向
    及寬度，上訴人丙○○稱該地號土地前係供道路使用等語，
    似非無據，惟原桃園縣觀音鄉○○段1641-1地號土地71 年7
    月7 日第一次登記後，因觀音工業區設立而地籍重整並列入
    135 地號土地範圍內，已如前述，則原桃園縣觀音鄉○○段
    1641-1地號土地自觀音工業區設立後，已列入私有土地範圍
    ，並列入135 地號內，已無供公眾作為道路使用，且依上訴
    人尚志公司所提地籍圖謄本，系爭土地除上訴人丙○○有通
    行必要外，並無他人須藉該地通行至之大同一路，甚且上訴
    人丙○○曾於該地設置柵欄，迄至原審97年2 月22日履勘現
    場前，始將該柵欄拆除（原審卷第45頁）等情，系爭土地既
    無供公眾通行之情，上訴人丙○○抗辯有公用地役關係存在
    云云，並無可採。
  (四)次按民法第787 條、第788 條所稱之償金，係指通行權人之
    適法通行行為致通行地所有人不能使用土地所受損害之補償
    而言，該償金之計算標準與支付方法，民法雖未設有規定，
    惟核定該給付，仍應先確定通行地之位置與範圍，並斟酌通
    行地所有人所受損害之程度，即按被通行土地地目、現在使
    用情形，以及其形狀、附近環境、通行以外有無其他利用價
    值、通行權人是否獨占利用、通行期間係屬永久或暫時等具
    體情況而定，至通行權人因通行所得之利益，則非考量之標
    準。查上訴人丙○○通行上訴人尚志公司所有系爭土地，並
    開設道路，致上訴人尚志公司就系爭土地完全不能使用而受
    有損害，上訴人尚志公司雖以：該土地係坐落觀音工業區○
    ○地段，地形方正，面臨工業區○○○路路口，距離西濱快
    速道路約5 分鐘車程，附近多為工廠及公司，無住家及商店
    ，上訴人丙○○獨占利用該土地通行，致尚志公司無從利用
    ，尚志公司於同區段出租予昱晶公司土地租金廠房部分為每
    月每坪300 元，空地部分為每月每坪130 元，上訴人丙○○
    通行土地應以每月每坪130 元計算償金始符公平云云。本院
    斟酌上情及系爭土地面積374 平方公尺，公告現值為每平方
    公尺6,300 元，有土地登記謄本可稽，其土地公告現值合計
    即達2,356,200 元，上訴人尚志公司就其所有之135 地號土
    地係出租他人收取租金而為利用行為，則其因上訴人丙○○
    在系爭土地開設道路通行，致上訴人尚志公司不能為利用行
    為，所受之損害應即為相當於租金之損害，而租金乃使用土
    地之對價，租金每因土地坐落之位置、區塊、形狀、面積、
    環境、市況而有不同，上訴人尚志公司雖以其出租予訴外人
    昱晶公司空地每月每坪130 元，惟昱晶公司所承租土地之位
    置、面積及其得利用空地之情形與系爭土地並不相符，其出
    租之條件尚不能據為唯一依據，然仍得為衡量上訴人丙○○
    通行系爭土地開設道路對於上訴人尚志公司應支付償金之標
    準，本院認上訴人丙○○應支付之償金為每月5,610 元，一
    年之總額為67,320元，此金額雖為系爭土地申報地價年息之
    百分之十五，而逾土地法第97條第1 項百分之十之限制，惟
    按土地法第97條之立法意旨為「城巿房屋供不應求，為防止
    房屋所有權人乘機哄抬租金，造成居住問題，特設本條限制
    房屋租金之最高額，超出部分得由政府強制減定之，以保護
    承租人。」，是土地法第97條限制房屋租金之立法政策係基
    於居住乃人民生存之基本條件，為生存權之內涵，現代福利
    國家應滿足人民居住之需求，而立法當時之我國經濟環境，
    城巿房屋供不應求，為保護經濟上弱者之承租人，使其能取
    得適當之居住空間，以避免造成居住問題，則該條之規定，
    應僅限於城巿地方供住宅使用之房屋，始有其適用。至營業
    用房屋，承租人用以營業獲取利潤，並非供居住安身，即與
    人民安居之基本需求及生存權之保障無涉，自無立法介入加
    以限制之必要。況租屋營業，租金之支出，原屬營業成本之
    一部，倘立法限制租金額，營業利潤並未相對受限，任其享
    有鉅額利潤，要非立法之原意；復就土地法第3 章房屋及基
    地之立法結構觀之，土地法第94條第1 項、第96條規定所稱
    之房屋類皆指住宅而言；再我國經濟現屬已開發國家，房屋
    之供需與往昔不同，營業用房屋租金之多寡，自應本諸契約
    自由之原則，回歸巿場機制，方能促進都巿之更新與繁榮。
    故土地法第97條所指房屋，應解為不包括供營業使用之房屋
    ，以兼顧租賃雙方之利益，契合本條之立法本旨。系爭土地
    係屬觀音工業區之工業用地，而非住宅，上訴人丙○○除得
    通行使用系爭土地外，並得享受整個工業區之特殊利益，其
    應付之償金，包括享受上開特殊利益之對價在內，當非普通
    之房屋可比，自不受土地法第97條最高限額之拘束。
  (五)從而，上訴人尚志公司依民法第788 條但書規定，以上訴人
    丙○○通行系爭土地開設道路，致其不能使用系爭土地，請
    求上訴人丙○○給付自95年9 月1 日起至96年8 月31日止之
    償金67,320元，為有理由，逾此部分之請求，為無理由。又
    按給付無確定期限者，債務人於債權人得請求給付時，經其
    催告而未為給付，自受催告時起，負遲延責任，其經債權人
    起訴而送達訴狀，或依督促程序送達支付命令，或為其他相
    類之行為者，與催告有同一之效力，遲延之債務，以支付金
    錢為標的者，債權人得請求依法定利率計算之遲延利息，應
    付利息之債務其利率未經約定，亦無法律可據者，週年利率
    為百分之5 ，民法第229 第2 項、第233 條第1 項前段、第
    203 條分別有明文規定。綜上所述，上訴人尚志公司請求上
    訴人丙○○給付95年9 月1 日至96年8 月31日間使用系爭土
    地開設道路通行之償金67,320元及自起訴狀送達被告翌日即
    96年10月26日起算至清償日止，按週年利率百分之5 計算之
    利息，為有理由，應予准許。逾此範圍，非有理由，應予駁
    回。
  (六)原審判命上訴人丙○○應給付上訴人尚志公司31,416元及自
    96年10月26日起至清償日止，按年息5 ％計算之利息，而駁
    回上訴人尚志公司其餘償金之請求，經核原審就35,904元（
    67,320元-31,416 元=35,904 元）及法定遲延利息，為上訴
    人尚志公司敗訴之判決，尚有未洽，上訴人尚志公司提起上
    訴請求廢棄改判，為有理由，應由本院廢棄改判如主文第2
    項所示。至於上訴人尚志公司請求不應准許部分及上訴人丙
    ○○請求上訴部分，原判決為渠等敗訴之判決，經核於法均
    無不合，上訴意旨求予廢棄改判，均為無理由，均應駁回其
    上訴。
五、據上論結，本件上訴人尚志公司之上訴為一部有理由，一部
    無理由，上訴人丙○○之上訴為無理由，依民事訴訟法第43
    6 條之1 第3 項、第450 條、第449 條第1 項、第79條但書
    ，條判決如主文。
中    華    民    國    98    年    5     月     7    日
                  民事第三庭  審判長法  官  張天民
                                    法  官  熊祥雲
                                    法  官  黃斯偉
以上正本係照原本作成。
本判決不得上訴。
中    華    民    國    98    年    5     月    8    日
                                    書記官  伍幸怡


司法院資訊處製作；財團法人民間司法改革基金會備份。
